【裁判字號】    90,上易,1372
【裁判日期】    901019
【裁判案由】    詐欺等
【裁判全文】
臺灣高等法院高雄分院刑事判決                    九十年度上易字第一三七二號
    上  訴  人
    即  被  告  甲○○
    選任辯護人  洪榮彬
右上訴人因詐欺等案件，不服臺灣高雄地方法院九十年度易字第九○九號，中華民國
九十年六月二十二日第一審判決（起訴案號：臺灣高雄地方法院檢察署八十九年度偵
字第一○六○三號）提起上訴，本院判決如左：
    主  文
原判決撤銷。
甲○○無罪。
    理  由
一、公訴意旨略以：被告甲○○係設於高雄縣岡山鎮○○○路三○八號（起訴書誤載
    為三八○號）「甲○○診所」之負責醫師，為從事醫療業務之人，前於民國（下
    同）八十六年九月二日，與中央健康保險局簽約辦理全民健康保險（下稱全民健
    保）特約之醫事服務業務。竟意圖為自己不法之所有，基於概括犯意，自八十八
    年六月一日起至同年七月二十一日止，明知全民健保被保險對象(1)曾倖癸於八十
    八年六月一日，因雙手皮膚癢前往上開診所就醫，並無其他疾病，診療方式為開
    給內服藥及二瓶藥膏。(2)呂夢綺（原名為呂秀緞）於八十八年七月二日，因車禍
    造成的手腳擦傷前往就診，醫療方式為施行擦藥、敷藥處置；於八十八年七月二
    十日，因臉部皮膚癢求診，而治療方式為開立二盒外用皮膚藥膏。(3)王嘉玲於同
    年七月五日因玻璃輕微割傷鼻樑之外傷就醫，醫療方式為敷藥併開予外用藥膏。
    (4)馮靜玉於八十八年七月二十一日，因左腳大姆指指甲脫落求治，診療方式為傷
    口處置及換藥處理等，其對上開被保險對象並未施以手部腫瘤切除術、臉部創傷
    縫合術、臉部腫瘤切除術等醫療方式，乃甲○○竟連續於其業務上製作之病歷暨
    就醫記錄，據以向中央健康保險局訛報為縫合手術、腫瘤切除手術等診療項目，
    並申領該等項目之醫療費用金額，使中央健康保險局均陷於錯誤而如數給付。甲
    ○○以此方式計詐得新臺幣（下同）一萬三千一百零六元。因認被告犯有刑法第
    二百十六條、第二百十五條之行使業務登載不實文書罪及同法第三百三十九條第
    一項之詐欺取財罪云云。
二、本件公訴人認被告涉有詐欺犯行，係以證人呂秀緞、馮靜玉、王嘉玲等人結證在
    卷，辦理全民健康保險特約醫事服務業務合約影本、中央健康保險局業務訪查訪
    問記錄及中央健康保險局特約醫事服務機構門診處方及治療明細可按為其論據。
三、按犯罪事實應依證據認定之，無證據不得推定其犯罪事實；不能證明被告犯罪者
    ，應諭知無罪之判決，刑事訴訟法第一百五十四條、第三百零一條第一項定有明
    文。又認定不利於被告之事實，須依積極證據，苟積極證據不足為不利於被告事
    實之認定時，即應為有利於被告之認定，更不必有何有利之證據；又認定犯罪事
    實所憑之證據，雖不以直接證據為限，間接證據亦包括在內，然而無論直接或間
    接證據，其為訴訟上之證明，須於通常一般之人均不致有所懷疑，而得確信其為
    真實程度者，始得據為有罪之認定，倘其證明尚未達此一程度，而有合理懷疑存
    在時，事實審法院復就其心證上理由與以闡述，敘明其如何無從為有罪之確信，
    因而為無罪之判決，尚不得任意指為違法，最高法院三十年上字第八一六號判例
    、七十六年台上字第四九八六號判例可資參照。次按，刑法第二百十五條、二百
    十六條之業務上文書登載不實罪，以明知不實之事項而故為登載為必要，非謂從
    事業務之人所記載之文書內容與事實一有不符，即成立該罪；又刑法第三百三十
    九條之詐欺罪，亦以行為人有不法所有之意圖為前提。是本件被告是否構成業務
    登載不實罪及詐欺罪，不應單憑被告病歷內容與實際看診內容不符，以及被告據
    此不符之病歷向健保局請領醫療給付等情，為其唯一依據，尚須審酌造成此種情
    事之真正原因，以及被告在主觀上是否有故為不實登載及詐領健保醫療給付之犯
    意，否則殊難遽謂被告行為，已構成此等罪行。
四、訊據被告甲○○矢口否認前開犯行，辯稱：伊對患者馮靜玉及呂秀緞均實際有對
    之施行臉部創傷縫合術或臉部腫瘤切除術，並未為不實申領健保醫療費；至於患
    者曾倖癸於八十八年六月一日、三日及六日曾至伊診所治療兩手皮膚炎及用藥，
    而伊嗣因接到國軍高雄總醫院於八十八年六月中旬送回曾倖癸之病理組織檢查報
    告上載明曾女之檢體為『Ｒ’ｔ  ｈａｎｄ  ｔｕｍｏｒ』（右手腫瘤），與伊
    於病歷上原已記載曾倖癸兩手皮膚炎之部位相同，因此伊誤認係原先病歷上漏載
    手部腫瘤切除乙項，始在曾倖癸病歷上補記載右手腫瘤切除，且伊與次月二十日
    申報曾倖癸醫療費用僅就腫瘤切除及送驗申報，並未就治療皮膚炎部分申報，曾
    倖癸部分純係誤植所致；另患者王嘉玲係因鼻樑被玻璃割傷及右前臂撕裂傷，於
    八十八年七月五日前來被告診所治療，伊為王嘉玲做完『臉部創傷處置』及『前
    臂傷口淺層處置』後，本應繼續進行臉部縫合手術，惟俟伊於病歷上記載此一臉
    部縫合手術之記載後，帶王女到二樓手術室欲進行手術時，王女因怕痛臨時改變
    主意未動受術而行離去，被告因忙著看診下一個病患，而未及時在病歷更正刪去
    『臉部縫合手術』之記載，次月二十日前申報時，即以該錯誤記載提出申請費用
    ，伊因事忙，每天求診病人甚多，故發生製作錯誤之情形，但絕非伊故意詐領健
    保醫療費用給付之目的所致等語。茲就被告為患者馮靜玉、呂秀緞、曾倖癸及王
    嘉玲診治登載病病歷請領醫療費用，有無業務登載不實及詐欺分述如下，經查：
（一）患者呂秀緞（現改名呂夢綺）及馮靜玉部份：
      查證人呂秀緞固於健保局訪談時陳稱：「八十八年七月二日車禍造成左手、腳
      受傷至該診所．．．，醫師僅為我施行擦藥、敷藥處置，並沒有做任何（包含
      腳、手、臉或其他部位）縫合術．．．」、「八十八年七月二十日是因臉部皮
      膚會過癢至該所就醫．．．，並沒有做其他任何治療．．．」等語，惟嗣後證
      人呂秀緞於偵查及原審中結證稱：「前年我有動過一次手指頭腫瘤手術，八十
      八年臉部有動過二、三次手術」「八十八年七月二日與七月二十日有施作臉部
      創傷縫合術及臉部腫瘤切除術」，且就縫合之部位之證述與被告之陳述大致相
      符（見偵查卷第七七頁背面、原審九十年四月二十日訊問筆錄），證人呂秀緞
      復於本院中結證稱，確有作臉部及腫瘤切除手術無誤等語（見本院卷第七三頁
      ）。而證人馮靜玉固於健保局訪談時陳稱：「八十八年七月十五日、十八日、
      二十一日、二十三日均僅作傷（左腳）處置及換藥，但無縫合及其他臉部或手
      部及其他部位之治療或處置」云云，惟證人馮靜玉於偵查中改結證稱：「我手
      指有作過類似腫瘤之治療：」等語（見偵查卷第七八頁），復於本院到庭結證
      稱，曾因頭部傷到被告診所就醫，並指出受傷位置在頭部左眼上方額頭處等語
      。顯見證人呂秀緞及馮靜玉二人於健保局人員訪談記錄中及偵審程序中，對於
      渠等有否接受被告施行臉部撕裂傷縫合及腫瘤摘除手術之醫療行為，供述前後
      不一。呂秀緞、馮靜玉倆人先於健保局訪談中供述沒有施行手術，呂女且稱只
      是去治療車禍受傷，嗣於偵查及原審審理中，改稱有施行手術，且經本院細審
      呂秀緞之病歷記載內容，呂女分別於八十八年七月二日施行臉部創傷縫合、七
      月二十日施行臉部腫瘤切除、九月廿一日施行上、下肢開創性傷口即車禍傷口
      治療等情，有呂秀緞八十八年七月二日病歷表及手術同意書、八十八年七月二
      十日病歷表及手術同意書暨病理組織檢查報告、八十八年九月二十一日病歷表
      卷附足按（見本院卷第六一至六八頁），則呂秀緞在健保局訪談中供述去被告
      診所治療車禍受傷乙節，恐係誤將八十八年九月底與七月份之治療行為誤植所
      致；另馮靜玉亦於八十八年七月廿一日至被告診所施行臉部創傷縫合手術，此
      有馮靜玉八十八年七月二十一日病歷表及手術同意書附卷可稽（見本院卷第六
      九、七十頁），又本院於九十年八月廿九日審理時當庭勘驗馮靜玉之臉部，確
      實有經縫合手術之癒合疤痕，有勘驗筆錄可按。雖呂秀緞雖因臉部術後又受強
      酸灼傷而進行換膚手術，致臉上癒合疤痕不復見，惟經本院詢之，仍強調確有
      受臉部及腫瘤切除手術無誤，此外八十八年七月二十日呂秀緞之腫瘤切除後，
      被告將呂女之腫瘤組織樣本送請國軍高雄醫院檢查，亦有該檢查報告可考（見
      本院卷第六六頁）。證人呂秀緞、馮靜玉上開偵查、原審及本院中之證述，供
      前具結擔保證言之正確性，虛偽證言要負偽證罪刑責，訊問程序自較健保局約
      談嚴謹正確，自應採信證人偵審中之上開證述。則被告辯稱有對證人呂秀緞、
      馮靜玉為縫合手術、腫瘤切除手術等診療一事，應堪採信。
（二）患者曾倖癸部份：
      查被告確於八十八年六月八日將貼有曾倖癸之手部腫瘤組織樣本，送請國軍高
      雄總醫院進行病理檢查，且病患曾倖癸病理組織檢查費用六百三十元，甲○○
      診所已於八十八年八月十日付清費用給國軍高雄總醫院一節，有國軍高雄總醫
      院九十年八月二十七日函附之病理組織檢查申請單、檢查結果報告單、高雄國
      軍醫院八十八年七月一日之請款函、病理費明細表可稽（見本院卷第八十至八
      二頁、九七、九八頁），而患者曾倖癸於八十八年六月一日、三日及六日曾至
      被告診所治療兩手皮膚炎及用藥一事，有曾倖癸之病歷記載可按（見本院卷第
      九九頁），被告嗣因國軍高雄總醫院於八十八年六月中旬送回曾倖癸之病理組
      織檢查報告上載明曾女之檢體為『Ｒ’ｔ  ｈａｎｄ  ｔｕｍｏｒ』（右手腫
      瘤），與被告於病歷上原已記載曾倖癸兩手皮膚炎之部位相同，因此被告辯稱
      誤認係原先病歷上漏載手部腫瘤切除乙項，衡情應屬可能，蓋設如該病理檢查
      報告之部位係腳或臉部等其他部位，因與曾倖癸治療手部不同，當不可能產生
      此一錯誤。次查被告何以未於次月二十日前發現此一錯誤之原因，乃因被告診
      所雖於八十八年六月一日、三日或六日此三次診療日之一日，曾切除下『某名
      已無可考之患者』之手部腫瘤，卻誤貼成當日亦前來看診的曾倖癸之病歷號碼
      ，即誤載為曾倖癸之組織樣本並予送驗，但因被告診所之送驗程序乃：先轉送
      至診所鄰近之「國軍岡山醫院」（原岡山空軍醫院），嗣因國軍岡山醫院彙集
      一定數量之案例後再轉送「國軍高雄醫院」（每週固定兩次），因此由被告診
      所切除檢體後，直至送至國軍高雄醫院之時程上，通常在一個星期左右，所以
      本件標明為『曾倖癸』之檢體，送至國軍高雄醫院之時間為八十八年六月八日
      。此後曾倖癸亦未再以皮膚炎或手部腫瘤之病回來複診，被告實無從及時察覺
      此一錯誤，因此被告於整理病歷等相關資料準備於七月二十日前，向健保局申
      請六月份之醫療給付時，發現該份曾倖癸之病理組織檢查報告，與曾倖癸病歷
      上僅記載皮膚炎之治療內容不符，由於病理組織檢查報告必須將病患切除下之
      組織樣本送請檢查，始可能獲得此一報告，不可能無中生有。因此在醫療作業
      實務上，極可能是原先診療時於病歷上漏載此一手部腫瘤切除手術，因此被告
      乃因該確切之病理組織檢查報告內容，於病歷上補記載『手部腫瘤摘除』，使
      病歷上之治療行為成為『皮膚炎』及『手部腫瘤摘除』兩項，惟因被告同時也
      懷疑『皮膚炎』乙項可能係誤載，因此向健保局申請給付時，只有申請『手部
      腫瘤摘除』乙項，不違常情。綜上所述，被告就曾倖癸部份之申請固有行政上
      之疏失，而造成病歷之誤植，事後被告亦無從查明真確之病患為何人，依被告
      與健保局之合約，自應遭受扣款；然就實際上醫療行為，既確有為該名已無可
      考之病患進行手部腫瘤切除並送驗，顯足證被告確有進行該項醫療行為，依與
      健保局之合約，本即有權申請該項費用，殊不因病患人別誤植，而成為詐欺行
      為，至於病患人別暨病歷內容誤植部份，亦屬過失，而不該當業務登載不實罪
      。抑有進者，被告就曾倖癸部份，依病歷內容所載，本可申請給付之項目為『
      皮膚炎』及『手部腫瘤摘除』兩項，其給付金額高於『手部腫瘤摘除』單項，
      被告若有意偽報以換取超額給付，不可能只申報該單項，益證就曾倖癸部份，
      被告並無虛報詐領超額費用之故意。
（三）患者王嘉玲部份：
      依王嘉玲於健保局訪談報告所供述：伊係因鼻樑被玻璃割傷及右前臂撕裂傷，
      於八十八年七月五日前來被告診所治療乙節，亦即當時被告為王嘉玲之治療內
      容為『臉部創傷處置』及『前臂傷口淺層處置』，此有病歷記載可考。此一治
      療行為可申報之項目為『臉部創傷處置』及『前臂傷口淺層處置』兩項，其給
      付金額分別為一四九○及五二○元，合計二○一○元，高於『臉部縫合手術』
      一八八五元乙項，此有全民健康保險醫療費用支付標準卷附可按（見原審卷第
      七二至七五頁），茍被告若有意偽報以獲取超額給付，不可能以多報少。又被
      告辯稱患者王嘉玲前來診療當日，被告為伊做完『臉部創傷處置』及『前臂傷
      口淺層處置』後，本應繼續進行臉部縫合手術，惟俟被告於病歷上記載此一臉
      部縫合手術之記載後，帶王女到二樓手術室欲進行手術時，王女因怕痛臨時改
      變主意未動受術而行離去，被告因忙著看診下一個病患，而未及時在病歷更正
      刪去『臉部縫合手術』之記載，次月二十日前申報時，即以該錯誤記載提出申
      請費用等情，佐以被告診所八十八年六月及七月份共計看診一千六百名病患，
      有統計表足憑，被告於忙碌情況下，而有此一錯誤，衡情亦有可能，應認被告
      此部份病歷之記載及醫療費用請領，並無虛報詐領超額費用之故意。
（四）又依全民健康保險特約醫事服務機構第十七條之規定，醫療院所看診之當月費
      用，係於次月二十日前向中央健保局提出中央健保局提出申請給付；又同合約
      第二十條第一項規定中央健保局應於收到申請文件六十日內完成申請費用之核
      付；第二項則規定前項申報案件須補充或更正資料者，其核付日期自補件或更
      正資料送達之日起算。審酌上開合約規定之宗旨，乃因醫療院所提出向健保局
      申請醫療費用所製作之費用申請總表及記錄有處方、病歷和治療明細之電腦記
      錄，均係在次月二十日前所製作，而部份醫療行為或因處理時間匆促致生誤植
      ，或須俟檢驗報告回覆，故各醫療院所於送出申請文件後，如發現錯誤者，均
      可補送資料予以補充或更正，惟此時健保局核付之日期及自補充或更正之日起
      向後順延。是足認並非申請內容文件有誤，即屬故意登載不實或有向健保局詐
      取醫療費用之意圖。其次，健保局核付程序繁複，須經初步之行政審查，即查
      核填表內容及項目是否有明顯錯誤，第二道之專業審查，則由電腦就『特殊案
      件』中隨機抽審。此時即需另行提供實體病歷及申請細項，供查核處方與治療
      方法是否與疾病相符，此外，健保局還會『任意抽樣』審查，其方式與專業審
      查相同。而由於部份醫療院所因看診病患數較大，時有誤載或誤填之情事。而
      觀被告看診人數統計表所載，於八十八年六、七及八月間之看診人數達七百四
      十二人、八百五十八人和八百七十七人，手術人數分別為六十六人和一百二十
      七人，而僅只發生本案曾倖癸及王嘉玲等兩件誤植情事，其出錯比率為二四七
      七分之二，即○．○八一％，洵屬合理範圍，足認本件非屬業務上故意登載不
      實，更無詐領健保醫療費用之情事。
五、綜上所述，公訴人起訴被告犯行所憑證據尚有令人懷疑之處，無法確信足以作為
    被告詐欺等犯行認定之依據，且無其他積極事證足以佐證，依前開說明，自難據
    為被告有業務登載不實及詐欺等犯行之認定。此外復查無其他積極證據足認被告
    犯罪，自屬犯罪不能證明，原審未予詳查，遽認被告有罪並予科刑，自有未洽，
    被告上訴意旨否認犯罪，為有理由，應由本院撤銷改判，另為被告無罪之諭知。
據上論結，應依刑事訴訟法第三百六十九條第一項前段、第三百六十四條、第三百零
一條第一項，判決如主文。
本案經檢察官董明正到庭執行職務。
中      華      民      國    九十    年      十      月     十九     日
                              臺灣高等法院高雄分院刑事第八庭
                                  審判長法  官
                                        法  官
                                        法  官
不得上訴。


司法院資訊處製作；財團法人民間司法改革基金會備份。
